【裁判字號】    90,上易,3357
【裁判日期】    901225
【裁判案由】    傷害
【裁判全文】
臺灣高等法院刑事判決                            九十年度上易字第三三五七號
    上  訴  人  臺灣桃園地方法院檢察署檢察官
    上  訴  人
    即  被  告  丁○○
                甲○○
                乙○○
    被      告  丙○○
右上訴人等因被告等傷害案件，不服臺灣桃園地方法院九十年度易字第五九七號，中
華民國九十年七月二十六日第一審判決（起訴案號：臺灣桃園地方法院檢察署八十九
年度偵字第一一０三四、一二六二九號）提起上訴，本院判決如左：
    主  文
上訴駁回。
    事  實
一、丁○○與乙○○為姑姪關係，丁○○與娘家兄弟素因繼承財產問題頗有怨隙，於
    民國八十九年五月二十七日下午十三時許，丁○○偕夫婿甲○○至桃園縣桃園市
    ○○路一一六號前，與乙○○因丁○○質疑乙○○之妻楊麗秋未得上開房屋共有
    人丁○○同意，擅自使用該處騎樓擺設攤位而發生口角，丁○○、甲○○遂共同
    基於傷害之犯意聯絡，乙○○則與另三名年籍姓名均不詳之成年男子共同基於傷
    害之犯意聯絡，甲○○先出手毆打乙○○之後腦部，乙○○則出手反擊，雙方互
    相拉扯、扭打，乙○○與另三名年籍姓名均不詳之成年男子並將丁○○、甲○○
    夫婦推倒在地，徒手往丁○○頭部、臉部及甲○○頭部、臉部、胸部等處毆打，
    丁○○、甲○○亦徒手向乙○○頭部、臉部等處毆打，致丁○○受有右眼結膜出
    血、臉部瘀青紅腫、門牙鬆動等傷害，甲○○受有臉部多處瘀青、頭皮裂傷、胸
    部破皮、左手肘破皮等傷害，乙○○則受有右手左耳後鈍挫傷、多處擦傷等傷害
    。
二、案經丁○○、甲○○、乙○○訴由桃園縣警察局桃園分局報請台灣桃園地方法院
    檢察署檢察官偵查起訴。
        理  由
壹、有罪部分：
一、訊據上訴人即被告丁○○、甲○○均否認傷害乙○○，上訴人即被告乙○○則承
    認與被告丁○○、吳銘恭互毆。被告丁○○辯稱：伊是房子共有人之一，未經伊
    同意，乙○○父親將房子出租。伊十多年未與乙○○見面，不認識他。伊與甲○○未打他，就被乙○○及他母親等五人打。乙○○不可能十五分就看好診，並於
    二點作筆錄，乙○○的驗傷診斷證明書是偽造的。被告吳銘恭辯稱：伊去停車，
    看見丁○○被乙○○等人打，伊要拉她時，他們從背後打伊云云。其等於原審並
    辯稱：伊夫婦被乙○○等四名男子毆傷，伊夫婦係出於防衛自己之意始反擊致乙○○受傷，均無傷害乙○○之意云云。被告乙○○則否認與其他人共同傷害丁○○、甲○○夫婦。惟查右揭事實，業據被告乙○○被訴共同傷害犯行部分之被害
    人丁○○、甲○○及被告丁○○、甲○○被訴共同傷害犯行部分之被害人乙○○
    指訴綦詳，而目擊證人即被告乙○○之妻楊麗秋證述其夫乙○○與被告甲○○、
    丁○○夫婦在上址打架等情（見原審九十年四月十九日訊問筆錄），另一名目擊
    證人即被告丁○○、甲○○之女吳宜蓁證稱其父母在上址與被告乙○○發生爭執
    ，遭被告乙○○等四名三十餘歲男子毆傷等情（見原審九十年五月二十二日、同
    年六月二十一日訊問筆錄）。證人鄭王美惠亦證稱：當時乙○○與甲○○等在打
    架（見八十九年度他字第一０五五號卷第五十二頁背面）。告訴人兼被告丁○○
    、甲○○、乙○○三人所受傷勢分別經醫師驗明填有診斷證明書共五紙在卷可稽
    ，並有告訴人甲○○當時所穿沾有血跡之衣服、所戴手錶、告訴人丁○○所戴眼
    鏡各一件及照片十二幀附卷足憑。衡諸本件係因被告丁○○質疑被告乙○○之妻
    即證人楊麗秋未得其同意，擅自使用該處騎樓擺設攤位而發生口角，且被告甲○○先出手毆打被告乙○○後腦部，並非被告乙○○先出手毆打被告丁○○、甲○○，被告丁○○、甲○○既主動挑起本件事端，其等顯係出於共同傷害之意毆打
    被告乙○○，而非被動地出於防衛之意致被告乙○○成傷，與刑法第二十三條正
    當防衛行為要件不合；另被告乙○○雖年輕力壯，惟告訴人兼被告丁○○所受傷
    勢為右眼結膜出血、臉部瘀青紅腫、門牙鬆動等傷害，告訴人兼被告甲○○所受
    傷勢為臉部多處瘀青、頭皮裂傷、胸部破皮、左手肘破皮等傷害，傷勢嚴重，而
    告訴人兼被告乙○○則受有右手左耳後鈍挫傷、多處擦傷等傷害，相較之下傷勢
    較輕許多，如被告乙○○無其他共犯參與傷害行為，告訴人兼被告丁○○、甲○○衡情不可能受有較重之傷。告訴人兼被告丁○○以被告乙○○於八十九年五月
    二十七日下午一時四十五分才就診，怎可能一點四十分警訊筆錄就記載他受傷，
    伊到桃新醫院驗傷，桃新醫院就在警局對面，伊離開之前未見乙○○就醫，乙○○之診斷證明書係偽造，請查明桃園敏盛醫院向中央健康保險局申請健保給付所
    載乙○○看診時間，且他在一點多打伊，不可能在一點四十五分前就驗好傷云云
    。經查據敏盛醫院急診病歷記載乙○○於八十九年五月二十七日十三時四十五分
    到院，有敏盛醫院九十年十一月二十七日九十敏醫字第四七六號函所附原始病歷
    影本及經主治醫師賈蔚醫師查詢病歷簽註意見表附於本院卷可稽，而被告乙○○
    之警局偵訊筆錄偵訊時間依筆錄記載係從八十九年五月二十七日十三時四十分至
    同日十四時二十分，有該筆錄可稽（附於八十九年度偵字第一一０三四號卷第五
    頁）。乙○○到警局接受訊問製作筆錄及其前往驗傷之情形，據證人即製作乙○○警訊筆錄之戊○○於本院九十年十二月十三日調查時結證稱：（八十九年五月
    二十七日乙○○之筆錄是你製作？）是。當天下午一點十分左右他到派出所，當
    時他身上有抓痕，他說要告丁○○，我說要有診斷證明才能製作筆錄。（景福派
    出所距離敏盛醫院多遠？）不到一公里，約七、八百公尺。（乙○○中途有否離
    開派出所？）筆錄記載之起訖時間因製作筆錄一半時發現他無診斷證明書，叫他
    去醫院拿診斷證明書，他才在筆錄上答稱有就醫驗傷等語。依證人戊○○所述，
    筆錄記載之起訖時間（八十九年五月二十七日十三時四十分至同日十四時二十分
    ）因製作筆錄一半時發現乙○○無診斷證明書，叫乙○○去醫院拿診斷證明書，
    乙○○才在筆錄上答稱有就醫驗傷等語。乙○○於八十九年五月二十七日十三時
    四十五分到醫院就診係於筆錄製作中途，應警員之要求前去驗傷，即不生於八十
    九年五月二十七日十三時四十分作筆錄，何以還能去驗傷之疑義。因此部分事實
    已明，自無向中央健康保險局函詢之必要。被告丁○○、吳銘恭另以其等已向臺
    灣桃園地方法院檢察署就乙○○所提敏盛醫院之診斷證明書，提出偽造文書之告
    訴，現由檢察官偵查中，如證明該診斷證明書確係偽造，則其等刑罰即可免除，
    請停止本件之審判云云。惟依前開敏盛醫院之回函、證人戊○○之證言及卷附乙○○受傷之照片，足認乙○○確係因受被告丁○○、吳銘恭毆打而受傷，顯無停
    止本件審判之必要。至於被告丁○○於本院九十年十二月十八日審判時，並指訴
    乙○○之母親鄭王美惠亦有參與毆打伊，共有五人毆打伊云云。因與目擊證人吳
    宜蓁（丁○○之女）所述丁○○、甲○○是被四名三十餘歲男子毆傷之情形不符
    ，參以丁○○、甲○○另指訴鄭王美惠亦涉嫌共同傷害其等成傷一案，亦據臺灣
    桃園地方法院檢察署檢察官認其犯罪嫌疑不足，另以八十九年度偵字第一二六二
    九號處分不起訴確定，有該案不起訴處分書（不起訴處分書將其姓名載為鄭美惠
    ）附於八十九年度偵字第一二六二九號卷第三十、三十一頁可參。尚乏證據證明
    乙○○之母親亦有參與毆打之犯行，丁○○此部分所述，尚非可採。綜上所述，
    被告丁○○、甲○○、乙○○前開辯稱，皆屬事後卸責之詞，均不足採信。本件
    事證明確，被告丁○○、甲○○、乙○○三人之傷害犯行，均堪以認定。
二、核被告丁○○、甲○○、乙○○所為，均係犯刑法第二百七十七條第一項之傷害
    罪。被告丁○○、甲○○二人就其等所犯傷害犯行之間，有犯意聯絡及行為分擔
    ；被告乙○○與三名年籍姓名均不詳之成年男子就其等所犯傷害犯行之間，亦有
    犯意聯絡及行為分擔，均為共同正犯。被告乙○○與三名年籍姓名均不詳之成年
    男子以一傷害行為毆傷丁○○、甲○○二人，依刑法第五十五條規定，為想像競
    合犯，應從一重之傷害罪處斷。
三、原審以被告丁○○、甲○○、乙○○罪證明確，適用刑法第二條第一項前段（理
    由已論斷，論結欄漏引，應予補正）、第二十八條、第二百七十七條第一項、第
    五十五條、第四十一條第一項前段，罰金罰鍰提高標準條例第一條前段、第二條
    ，並審酌被告丁○○、甲○○、乙○○均素行尚可、被告丁○○與娘家兄弟早因
    繼承財產問題頗有怨隙，本件犯罪動機、目的係因被告丁○○質疑被告乙○○之
    妻即證人楊麗秋未得其同意，擅自使用上址騎樓擺設攤位而發生爭執並徒手毆傷
    對方，告訴人兼被告丁○○、甲○○所受傷勢頗為嚴重，告訴人兼被告乙○○所
    受傷勢尚屬輕微及被告丁○○、甲○○、乙○○三人犯罪後態度等一切情狀，對
    被告丁○○、甲○○各量處拘役三十日，對被告乙○○處有期徒刑三月，並以被
    告丁○○、甲○○、乙○○行為後，刑法第四十一條業已修正為：「犯最重本刑
    為五年以下有期徒刑之罪，而受六個月以下有期徒刑或拘役之宣告，因身體、教
    育、職業、家庭之關係或其他正當事由，執行顯有困難者，得以一元以上三元以
    下折算一日，易科罰金，但確因不執行所宣告之刑，難收矯治之效，或難以維持
    法秩序者，不在此限。」，並於九十年一月十日公布施行，同月十二日生效，法
    律已有變更，因適用新舊法結果並無不同，依刑法第二條第一項前段之規定，均
    適用新法諭知易科罰金之折算標準。經核認事用法均無不合，量刑亦屬妥適。檢
    察官循告訴人（兼被告）丁○○、甲○○之請求略以其等受傷嚴重，原審僅判處
    被告乙○○有期徒刑三月，量刑過輕等詞。被告丁○○、甲○○上訴意旨否認犯
    罪，被告乙○○上訴意旨以其係雙方互毆，其被判刑最重等詞，各指摘原判決關
    於被告丁○○、甲○○、乙○○部分有所不當，經核均無理由，均應予駁回。
貳、無罪部分：
一、公訴意旨另以：丁○○、甲○○與乙○○、被告丙○○為姑姪關係，四人因繼承
    財產問題素有怨隙，於八十九年五月二十七日下午一時許，在桃園縣桃園市○○
    路一一六號前，四人發生口角，遂基於互相傷害對方之犯意，互相扭打、拉扯，
    被告丙○○並將丁○○頭部往地上推打，致鄭麗綽受有右眼結膜出血、臉部瘀青
    紅腫、門牙鬆動等傷害；甲○○受有臉部多處瘀青、頭皮裂傷、胸部破皮、左手
    肘破皮等傷害，因認被告丙○○亦涉犯刑法第二百七十七條第一項之傷害罪嫌。
二、公訴人起訴被告丙○○涉有刑法第二百七十七條第一項之傷害罪嫌，係以右揭事
    實業據告訴人丁○○指訴綦詳，並有驗傷單可證為其論據。
三、按犯罪事實應依證據認定之，無證據不得推定其犯罪事實；不能證明被告犯罪者
    ，應諭知無罪之判決，刑事訴訟法第一百五十四條、第三百零一條第一項分別定
    有明文。又按事實之認定，應憑證據，如未能發現相當證據，或證據不足以證明
    ，自不能以推測或擬制之方法，為裁判基礎，最高法院四十年台上字第八六號判
    例可資參照。
四、公訴人認被告丙○○亦涉犯傷害犯行，係以告訴人兼被告丁○○、甲○○之指訴
    及附卷其二人之診斷證明書各二紙資為論據。惟訊據被告丙○○堅決否認有右揭
    傷害犯行，辯稱：伊當天在蘆竹工廠上班，開車至現場要四十分鐘，打架不可能
    打到四十分鐘，伊並未至案發現場，洵無傷害犯行等語。經查目擊證人即被告丁○○、甲○○之女吳宜蓁於原審證稱：其父母在上址與乙○○發生爭執，遭乙○○等四名三十餘歲男子毆傷，因乙○○曾轉頭看，其印象深刻，確定乙○○是毆
    傷其父母之人之一，但不清楚被告丙○○係該四人之一等情（見原審九十年五月
    二十二日、同年六月二十一日訊問筆錄），其未能確認被告丙○○係毆傷其父母
    之四名三十餘歲成年男子之一。而證人游美粉、曾秀鑾均證稱八十九年五月二十
    七日中午被告丙○○在蘆竹工廠內工作，因其負責工廠內事務，須負責看管機器
    ，不太可能離開等語（見原審九十年四月十九日訊問筆錄）。而證人即至現場處
    理之桃園縣警察局桃園分局景福派出所警員范建華、戊○○及證人即鄰人林長庚
    、游章二均證稱並未在現場看見被告丙○○等情（見原審九十年五月二十二日訊
    問筆錄、同年七月十二日審判筆錄）。乙○○及其母鄭王美惠亦證稱被告丙○○
    並未毆傷告訴人兼被告丁○○、甲○○等語，衡諸告訴人兼被告丁○○已十餘年
    未見其姪即被告丙○○，其等與乙○○等共四名成年男子互相拉扯扭打之際，慌
    亂之餘，有誤認之可能，而告訴人兼被告甲○○係經其妻丁○○之告知始認為被
告丙○○係毆傷其等之人之一。況丁○○、甲○○另指訴證人鄭王美惠及藍正綱
    、呂風進等人亦涉嫌共同傷害其等成傷一案，該三人均據臺灣桃園地方法院檢察
    署檢察官認其等犯罪嫌疑不足，另以八十九年度偵字第一二六二九號處分不起訴
    確定，有該不起訴處分書附卷可參，丁○○、甲○○之指訴顯有瑕疵可指。又附
    卷之告訴人兼被告丁○○、甲○○之診斷證明書各二紙僅足證明其等受有其上所
    列傷勢，尚不足以推論其等確係被告丙○○偕其餘三名男子所傷，公訴人據以起
    訴之告訴人兼被告丁○○、甲○○之指訴及附卷其二人之診斷證明書等證據，均
    不足以證明被告丙○○確有前揭共同傷害犯行。此外，又查無其他積極證據，足
    認被告丙○○確有公訴人所指之傷害犯行，不能證明其犯罪。
五、原審以不能證明被告丙○○犯罪為由，諭知其無罪之判決，經核於法並無不合。
    檢察官循告訴人丁○○、甲○○請求以原審就被告丙○○為無罪之判決係屬違誤
    ，提起上訴，為無理由，亦應予駁回。
據上論斷，應依刑事訴訟法第三百六十八條，判決如主文。
本案經檢察官林炳雄到庭執行職務。
中      華      民      國    九十      年     十二     月     二十五   日
                          臺灣高等法院刑事第三庭
                                  審判長法  官  張  連  財
                                        法  官  張  傳  栗
                                        法  官  李  英  勇
右正本證明與原本無異。
不得上訴。
                                        書記官  倪  淑  芳
中      華      民      國    九十      年      十二    月     二十六   日
附論本案論罪科刑法條全文：
刑法第二百七十七條
傷害人之身體或健康者，處三年以下有期徒刑、拘役或一千元以下罰金。
犯前項之罪，因而致人於死者，處無期徒刑或七年以上有期徒刑，致重傷者，處三年
以上、十年以下有期徒刑。


司法院資訊處製作；財團法人民間司法改革基金會備份。
